臺灣雲林地方法院交通事件裁定　　　　 100年度交聲字第65號
移送機關即
原處分機關　交通部公路總局臺北區監理所板橋監理站
異　議　人
即受處分人　吳萬斗
上列異議人即受處分人因違反道路交通管理處罰條例案件，對於
交通部公路總局臺北區監理所板橋監理站100 年3 月21日所為之
處分（原處分案號：板監裁字第裁四一-C00000000號裁
決書），聲明異議，本院裁定如下：
    主  文
原處分關於罰鍰新臺幣肆萬伍仟元部分撤銷。
其餘異議部分駁回。
    理  由
一、原處分意旨略以：異議人即受處分人（下稱受處分人）吳萬
    斗於民國100 年2 月8 日晚上11時4 分許，騎乘車牌號碼N2
    K-912 號重型機車（下稱N2K-912 號機車），行經新北市板
    橋區浮洲橋板橋往樹林方向之機車道時為警攔查，並測得其
    呼氣所含酒精濃度值達每公升0.74毫克，因而製單舉發（新
    北市政府警察局舉發違反道路交通管理事件通知單：北警交
    字第C00000000 號，下稱舉發通知單），嗣交通部公路總局
    臺北區監理所板橋監理站（下稱原處分機關）以其違規事實
    明確，依道路交通管理處罰條例第35條第1 項第1 款、第24
    條第1 項第2 款及違反道路交通管理事件統一裁罰基準表規
    定，裁處受處分人罰鍰新臺幣（下同）45,000元，吊扣駕駛
    執照12個月，並應參加道路交通安全講習。本案另經臺灣板
    橋地方法院檢察署（下稱板橋地檢署）檢察官以100 年度速
    偵字第983 號為緩起訴處分，而交通部95年7 月17日交路字
    第0950006986號函釋略以：「... 緩起訴者乃附條件的不起
    訴處分，亦即不起訴處分的一種... 。」又依行政罰法第26
    條第2 項規定，如經不起訴處分，得依違反行政法上義務規
    定裁處，是原處分機關所為上開裁處處分並無違誤等語。
二、聲明異議意旨略以：伊上開酒後駕車之違規行為，業經板橋
    地檢署檢察官以100 年度速偵字第983 號為緩起訴處分確定
    ，並已依處分書向國庫支付3 萬元，基於一事不二罰原則，
    爰請求撤銷板橋監理站板監裁字第裁41-C00000000號裁決處
    分等語。
三、上開原處分機關板監裁字第裁41-C00000000號裁決書（下稱
    裁決書），裁處受處分人之內容包括罰鍰45,000元，吊扣駕
    駛執照12個月，並應參加道路交通安全講習，觀之本件受處
    分人之聲明異議狀，雖僅記載對於罰鍰部分不服之理由，然
    末係「請求撤銷監理站裁決處分」，故認定受處分人聲明異
    議之範圍包括罰鍰、吊扣駕駛執照及參加道路交通安全講習
    等裁處處分，合先敘明。
四、按道路交通安全規則規定之汽車，係指在道路上不依軌道或
    電力架線而以原動機行使之車輛（包括機器腳踏車）；汽車
    駕駛人飲用酒類或其他類似物後其吐氣所含酒精濃度超過每
    公升0.25毫克或血液中酒精濃度超過百分之0.05以上者，不
    得駕車；道路交通管理處罰條例規定之車輛，指在道路上以
    原動機行駛之汽車（包括機器腳踏車）或以人力、獸力行駛
    之車輛；汽車駕駛人，駕駛汽車經測試檢定酒精濃度超過規
    定標準者，處1 萬5 千元以上6 萬元以下罰鍰，並當場移置
    保管該汽車及吊扣駕駛執照1 年，道路交通安全規則第2 條
    第1 項第1 款、第114 條第2 款，道路交通管理處罰條例第
    3 條第8 款、第35條第1 項第1 款分別定有明文。次按汽車
    駕駛人，有違反同條例第35條第1 項規定之情形者，應接受
    道路交通安全講習，道路交通管理處罰條例第24條第1 項第
    2 款亦定有明定。查本件受處分人因於前揭時、地，騎乘N2
    K-912 號機車而酒精濃度超過標準（呼氣所含酒精濃度值達
    每公升0.74毫克），為警以酒後駕車舉發違規，受處分人上
    開同一酒後駕車之行為，亦因涉犯刑法第185 條之3 之服用
    酒類不能安全駕駛動力交通工具罪嫌，經移送板橋地檢署偵
    辦，並由板橋地檢署檢察官於100 年2 月22日以100 年度速
    偵字第983 號為緩起訴處分，於100 年3 月11日確定（形式
    確定），其期間為1 年，受處分人應於緩起訴處分確定後，
    收受執行緩起訴處分命令通知書後3 月內，向國庫支付30,0
    00元，受處分人並因此向國庫支付30,000元等情，為受處分
    人所自承，並有上開舉發通知單、裁決書、送達證書、緩起
    訴處分書、本院洽辦公務電話紀錄單、板橋地檢署執行收納
    款項收據、板橋地檢署執行緩起訴處分命令通知書各1 份在
    卷足憑，復經本院調閱上開緩起訴處分相關卷宗屬實，堪以
    認定。
五、就裁決書裁處受處分人罰鍰部分：
  (一)按被告所犯為死刑、無期徒刑或最輕本刑3 年以上有期徒刑
    以外之罪，檢察官參酌刑法第57條所列事項及公共利益之維
    護，認以緩起訴為適當者，得定1 年以上3 年以下之緩起訴
    期間為緩起訴處分，其期間自緩起訴處分確定之日起算。刑
    事訴訟法第253 條之1 第1 項定有明文。次按檢察官為緩起
    訴處分者，得課被告予一定之負擔或指示，其中緩起訴之被
    告若依檢察官緩起訴處分命令，向公益團體繳納捐款，即係
    履行檢察官為緩起訴處分命令，該等金錢給付，並得為民事
    強制執行名義，受處分人因上開緩起訴處分而剝奪其財產權
    ，主觀上前揭金錢給付義務亦具有強制性、懲罰性，雖不若
    易科罰金係以支付金錢作為自由刑之替代，惟經由緩起訴處
    分條件之履行使其免於遭檢察官發動起訴程序，仍具有替代
    刑罰之效果，實質上應屬於行政罰法第26條第1 項所稱之「
    刑事法律處罰」，而有行政罰法第26條第1 項「一事不二罰
    」規定之適用；受被告於緩起訴期間內，若有刑事訴訟法第
    253 條之3 第1 項規定之情形，檢察官尚得依職權撤銷原處
    分，繼續偵查或起訴，是被告縱經檢察官為緩起訴處分，於
    緩起訴之猶豫期間內（即前揭緩起訴期間），被告之刑事訴
    追程序仍未終局確定，必須受檢察官持續觀察，其緩起訴處
    分一旦經檢察官撤銷，並依法追訴，法院仍得依審理結果，
    為被告有罪科刑之裁判，故於緩起訴期間尚未期滿而實質確
    定前，「刑事法律處罰」即未告確定，自無從依道路交通管
    理處罰條例第35條第8 項規定，就其與道路交通管理處罰條
    例第92條第4 項所定最低罰鍰基準規定相較，是依行政罰法
    第26條之立法意旨，在緩起訴處分尚未實質確定（即緩起訴
    猶豫期間經過而未經撤銷）前，行政機關尚無為行政裁罰之
    餘地（臺灣高等法院暨所屬法院98年法律座談會刑事類提案
    第24號意旨、臺灣高等法院高雄分院98年度交抗字第259 號
    裁定意旨參照）。又按被告經檢察官為緩起訴處分者，於緩
    起訴之猶豫期間內，其最後是否會被檢察官提起公訴，猶懸
    而未定，意即緩起訴處分於猶豫期間內，尚未具有實質之確
    定力，此時，原處分機關若依法為行政裁決，將使受處分人
    有同時遭受行政處罰及刑事訴追之危險，而顯與行政罰法第
    26條規定之立法意旨相違背（臺灣高等法院臺中分院95年度
    交抗字第516 號裁定意旨參照）。查本案前揭緩起訴處分係
    於100 年3 月11日確定（形式確定），以緩起訴期間1 年計
    算，該緩起訴處分於101 年3 月10日方實質確定，此有上開
    板橋地檢署執行緩起訴處分命令通知書、臺灣高等法院被告
    前案紀錄表各1 紙附卷足參，揆諸前揭說明，該緩起訴處分
    既尚未實質確定，而有遭撤銷之可能存在，受處分人仍有受
    刑事處罰之雙重危險，原處分機關就此部分未予詳查，遽予
    受處分人裁處罰鍰處分，即與前揭行政罰法第26條規定意旨
    有違，尚有未洽。
  (二)至原處分機關所以上開交通部之函釋，作為本件裁處受處分
    人罰鍰處分之依據，惟行政罰法第26條第2 項乃例外得裁處
    行政秩序罰之補充規定，參諸該條文所列之「不起訴處分」
    、「無罪」、「免訴」、「不受理」、「不付審理」等，均
    係屬不能證明刑事被告犯罪，或未曾使其實際接受刑罰之情
    形，顯然與該條第1 項所指發生處罰競合之前提要件不同，
    是明定有該條第2 項所列情形者，仍應依違反行政法上義務
    規定裁處，而緩起訴處分既非不能證明行為人之犯罪事實，
    且有支付一定金額之實質處罰，自與上開行政罰法第26條第
    2 項列舉之不起訴處分等情形有別，受緩起訴處分者向公庫
    支付一定之金額而獲緩起訴處分，與刑事被告經法院循審判
    程序判處罰金，財產權均受剝奪，所受之實質懲罰應認相當
    ，是上開交通部函示，尚難引為仍應對受處分人裁處罰鍰之
    論據，附此敘明。
  (三)綜上所述，本件受處分人因同一酒後駕車事實而同時觸犯刑
    事法律及違反行政法上義務，於受處分人所受之緩起訴處分
    尚未期滿（緩起訴期間於101 年3 月10日方屆滿）而告實質
    確定前，原處分機關尚無從依道路交通管理處罰條例第35條
    第8 項裁決其繳納不足最低罰鍰之數額，異議意旨以其於刑
    事案件中業已向公庫繳納30,000元之緩起訴處分金為由，認
    對於45,000元罰鍰全數均不需再繳納，其理由固有未合，然
    原處分機關在受處分人所受之緩起訴處分尚未期滿而告實質
    確定前，逕以受處分人酒精濃度超過規定標準而對其裁處罰
    鍰45,000元，亦有可議之處，已如前述，原處分機關以裁決
    書裁處受處分人罰鍰45,000元部分，應予撤銷；由原處分機
    關視受處分人所受之緩起訴處分終局執行結果，另為適法之
    處分，併予敘明。
六、末就裁決處裁處受處分人原處分關於吊扣駕駛執照12個月及
    施以道安講習部分：
    按一行為同時觸犯刑事法律及違反行政法上義務規定者，依
    刑事法律處罰之。但其行為應處以其他種類行政罰或得沒入
    之物而未經法院宣告沒收者，亦得裁處之；前項行為如經不
    起訴處分或為無罪、免訴、不受理、不付審理之裁判確定者
    ，得依違反行政法上義務規定裁處之，行政罰法第26條第1
    項、第2 項定有明文，究其立法目的，係一行為同時觸犯刑
    事法律及違反行政法上義務規定時，由於刑罰與行政罰同屬
    對不法行為之制裁，而刑罰之懲罰作用較強，故依刑事法律
    處罰，即足資警惕，實無一事二罰再處以行政罰之必要，且
    刑事法律處罰，由法院依法定程序為之，較符合正當法律秩
    序，應予優先適用，然所謂刑事法律處罰，應採取實質認定
    ，凡刑事法中所規定客觀上剝奪行為人生命、自由、財產權
    利，主觀上亦因制裁之嚴厲性足以造成心理強制而達成矯正
    教化目的之處遇手段，皆應納入其中，始與前揭法律規範之
    意旨相符。至於罰鍰以外之沒入或其他種類行政罰，因兼具
    維護公共秩序之作用，為達行政目的，行政機關仍得併予裁
    處。據此，原處分機關於吊扣駕駛執照12個月及施以道安講
    習，乃為抑止酒後駕車之不法行為，維護道路交通用路權人
    之生命、身體之安全法益，應係對於預防再犯之管制罰，而
    屬前揭「其他種類行政罰」，原處分機關自得依行政罰法第
    26條第1 項但書規定裁處之，是受處分人就此部分聲明異議
    ，為無理由，應予駁回。
七、據上論斷，應依道路交通管理處罰條例第87條第2 項，道路
    交通事件處理辦法第18條、第19條前段，裁定如主文。
中    華    民    國    100   年    5     月    23    日
                  交通法庭      法  官  陳雅琪
以上正本證明與原本無異。
如不服本裁定，應於裁定送達後5 日內向本院提出抗告狀（須附
繕本）。
                                書記官  顏錦清
中    華    民    國    100   年    5     月    24    日